臺灣彰化地方法院民事判決　100年度訴字第224號
原　　　告　蘇淑惠
被　　　告　銓重
訴訟代理人　楊錫禎律師
複　代理人　張淑惠
上列當事人間請求給付租金事件，本院於民國100年9月15日言詞
辯論終結，判決如下：
    主  文
原告之訴駁回。
訴訟費用由原告負擔。
    事實及理由
一、原告起訴主張：
  (一)被告於民國（下同）87年9月1日向原告承租彰化縣員林鎮○
    ○路500號黃金帝國大廈（下稱系爭建物）地下一樓，租金
    每月新臺幣（下同）12,000元，租期1年。惟租期屆滿後，
    被告仍繼續為租賃物之使用收益，故租約視為不定期限之租
    約。兩造合意將租金減為每年130,000元。詎被告自95年起
    即違約未給付租金，迄99年止共積欠5年之租金，計650,000
    元未付予原告，且被告亦不否認自95年起未給付租金之事實
    ，原告遂依法提起本件訴訟，請求被告給付積欠之租金及法
    定遲延利息。
  (二)被告主張兩造已於88年，合意終止系爭建物地下一樓之租賃
    契約乙節，並非事實，被告對此應負舉證責任。
  (三)被告主張系爭建物地下一樓於88年921大地震後，結構嚴重
    受損，無法使用，並不實在。被告提出之照片僅足以證明被
    告現未使用系爭建物地下一樓，並不足以證明系爭建物地下
    一樓於921大地震後即無法使用。
  (四)被告於95年以前陸續有以支票、匯款之方式給付租金給原告
    ，此有支票託收、匯款往來記錄茲可證明。（嗣改主張）被
    告最後一次以支票方式給付租金之時間為98年8月20日，票
    面金額為50,000元。
  (五)兩造間租賃契約之租賃標的雖僅記載系爭建物「地下一樓」
    ，但兩造間實際租賃標的為系爭建物「地下一樓1個攤位、
    地上一樓2個攤位及10個機械式停車位」，其中地下1樓1個
    攤位及7個機械式停車位為其所有，地上1樓1個攤位為其母
    蘇紫薇（100年6月已歿）所有，地上1樓1個攤位及3個機械
    式停車位為其大嫂王月鈴所有，其母蘇紫薇、大嫂王月鈴均
    委託其出面連同其所有之上開「地下一樓1個攤位、地上一
    樓2個攤位及10個機械式停車位」，於88年中旬出租予被告
    ，每月租金為12,000元，921地震後被告仍有繼續給付租金
    ，迄今被告仍繼續使用系爭建物地上一樓。被告辯稱其僅租
    賃系爭建物地下一樓，地上一樓之承租人為訴外人江珀鈞云
    云，並不實在。
  (六)租金之給付金額、方式，均係由被告之子俊榮與原告商議
    ，先前均由訴外人俊榮親自交付支票或匯款予原告，嗣雖
    係由被告之秘書賴瓊珠（即江珀鈞之夫）、訴外人江珀鈞轉
    交訴外人俊榮簽發之支票，但渠等均為被告之使用人，租
    賃契約確實存在於兩造之間無訛。
  (七)訴外人江珀鈞雖於87年登記為系爭建物地上一樓黃金電子遊
    藝場之負責人，惟實際承租人及給付租金者為被告，訴外人
    江珀鈞直至95年入獄為止，係擔任被告之人頭等語，並聲明
    ：1.被告應給付原告650,000元，及自支付命令送達翌日起
    至清償日止，按年利率5％計算之利息。2.訴訟費用由被告
    負擔。
二、被告則以：
  (一)兩造於87年10月1日，就系爭建物地下一樓訂立租賃契約，
    每月租金12,000元，88年8月31日租期屆滿後，仍由被告使
    用系爭建物地下一樓。惟88年9月21日921大地震後，系爭建
    物地下一結構已嚴重受損，原告無力修繕，被告雖有自費搶
    修，但仍無法使用，故自該時起，系爭建物地下一樓已無法
    作為被告營業之用。又自89年中旬起系爭建物地下一樓即無
    法進入，荒廢迄今，該事實亦為原告所知，兩造早已於88年
    底合意終止系爭建物地下一樓之租賃契約，被告對原告並無
    給付租金之義務。本件雙方合意終止租約之日期為88年12月
    31日，當時係口頭約定，並無書面為證，亦無證人證明。
    再被告於87年9月1日起至88年12月31日止，給付租金予原告
    之方式，係開具發票人為訴外人銓新科技股份有限公司、負
    責人為訴外人俊榮之支票。
  (二)原告雖提出93年5月13日請款單為證（見本院100年度司促字
    第102號卷第7頁），然該請款單上所記載之租金，根本與被
    告無關。
  (三)退言之，系爭建物地下一樓於921地震後早已因毀損，無從
    供被告使用，原告卻未履行修繕義務，即使原告否認兩造有
    合意終止雙方間租賃契約之事實，然原告未依約履行其修繕
    義務，依民法第264條規定，被告亦得主張同時履行抗辯權
    ，是原告在未履行租賃物之修繕義務前，被告得拒絕租金之
    給付。
  (四)系爭建物地上一樓，係由訴外人江珀鈞向原告承租用以經營
    黃金電子遊藝場，於94年間負責人變更為他人（姓名不詳）
    ，被告並無該遊藝場之登記證，該遊藝場並非被告所經營。
    又原告提出之花壇鄉農會活期儲蓄存款存摺92年到94年明細
    （見本院100年度訴字第224號卷第30頁至第36頁），被告否
    認該明細之款項，係由被告給付予原告作為系爭建物地下一
    樓之租金。原告存摺中之支票發票人或轉帳帳戶名義人均係
    訴外人即被告之子俊榮，並非被告。前揭款項係由訴外人
    即承租人江珀鈞借用訴外人俊榮之支票，用以給付其向出
    租人即原告承租系爭建物地上一樓之租金。被告本人並無以
    給付租金之意思，給付原告系爭建物地上一樓之租金，亦未
    委託其他人為上開給付。
  (五)兩造租賃契約記載租賃標的物為系爭建物地下一樓，被告否
    認原告所稱兩造租賃契約租賃標的物除地下一樓外，尚包括
    地上一樓2個攤位及10個機械式停車位。又被告承租系爭建
    物地下一樓，僅有以訴外人銓新科技股份有限公司支票，給
    付原告租金至89年4、5月止，該事實業經證人即銓新科技股
    份有限公司負責人俊榮證述在卷。再原告取得之訴外人銓
    新科技股份有限公司支票款項，或原告於100年6月17日以民
    事調查證據聲請狀所聲請函調之付款金融機構支票、匯款明
    細等，均與被告所承租之系爭建物地下一樓無任何關係等語
    資為抗辯，並為答辯聲明：1.原告之訴駁回。2.訴訟費用由
    原告負擔。
三、兩造不爭執之事項：
  (一)兩造於87年10月1日訂立房屋租賃契約，契約記載被告向原
    告承租彰化縣員林鎮○○路500號黃金帝國大廈地下一樓（
    即系爭建物地下一樓），租金每月12,000元，租期自87年9
    月1日起至88年8月31日止（下稱系爭租賃契約，以上有房屋
    租賃契約影本附卷為證，見本院100年度司促字第102號卷第
    5頁）。
  (二)被告自88年8月31日租期屆滿後，仍繼續使用系爭建物地下
    一樓。
四、兩造爭執之事項：
  (一)兩造是否有於88年12月31日合意終止系爭租賃契約？
  (二)兩造間租賃契約之租賃標的物範圍，除地下一樓外，是否有
    包括系爭建物地上一樓（即地上一樓2個攤位、10個機械式
    停車位）？
  (三)倘兩造未於88年12月31日合意終止租賃契約，則原告主張被
    告應給付自95年起至99年止積欠之租金650,000元租金，及
    自支付命令送達翌日起至清償日止，按年利率5％計算之利
    息，是否有理由？
五、本院得心證之理由：
  (一)兩造是否有於88年12月31日合意終止系爭租賃契約？
    按當事人主張有利於己之事實者，就其事實有舉證之責任，
    民事訴訟法第277條前段定有明文。本件被告固抗辯：921大
    地震後，有向原告口頭終止系爭租約云云，然原告否認之，
    被告迄未能舉證以實其說，其抗辯自難憑採，是尚難認兩造
    有於88年12月31日合意終止系爭租賃契約。故兩造間之租賃
    關係仍然存在。
  (二)兩造間租賃契約之租賃標的物範圍，除地下一樓外，是否有
    包括系爭建物地上一樓（即地上一樓2個攤位、10個機械式
    停車位）？
  1.原告主張系爭租賃契約雖僅記載租賃標的為地下一樓，但實
    際上兩造租約之標的尚包括地上一樓（即地上一樓2個攤位
    及10個機械式停車位），租金調整為每年130,000元，被告
    有在地上一樓經營電子遊藝場，租金係被告之子俊榮以開
    票或匯款方式給付乙情，並提出93年5月13日請款單影本（
    其上記載房租93年6月1日至94年5月30日止1年份租金全部付
    清，見本院100年度司促字第102號卷第7頁）、原告花壇鄉
    農會活期儲蓄存款存摺、託收票據銷帳登記表、中國信託商
    業銀行股份有限公司支票存款開戶申請書（兼往來約定書）
    、歷史交易查詢報表等影本（見本院100年度訴字第224號卷
    第30頁至第41頁、第62頁至第91頁）等為證，惟為被告所否
    認。查證人江珀鈞於本院審理時證稱：我從80幾年開始有在
    系爭建物地上一樓經營黃金電子遊藝場，我是跟原告租攤位
    ，攤位每個單位很小，攤位的業主很多，原告只是其中之一
    ，我租很多攤位，原告有來跟我收租金等語（見本院100 年
    度訴字第224號卷第118頁正面至第120頁正面），而經本院
    向彰化縣政府函調彰化縣員林鎮○○路500號之電子遊藝場
    歷屆負責人，發現該址設有黃金電子遊藝場，江珀鈞於87
    年9月23日起至95年1月11日止，為該遊藝場之負責人等情，
    有彰化縣政府100年7月13日府建商字第1000237547號函在卷
    可按（見本院100年度訴字第224號卷第144頁至第149頁），
    是證人江珀鈞前開所述應非子虛。證人江珀鈞於87年9月23
    日起至95年1月11日止，向原告承租系爭建物地上一樓經營
    黃金電子遊藝場，應堪認定。原告主張被告向其承租系爭建
    物地上一樓，用以經營黃金電子遊藝場云云，自難憑採。
  2.原告雖主張93年5月13日請款單係被告透過其秘書賴瓊珠之
    先生即江珀鈞轉交予原告云云（見本院100年度訴字第224號
    卷第24頁背面），然觀諸該紙請款單，並未記載被告之姓名
    ，尚難遽認被告有支付租金予原告。又原告復提出其花壇鄉
    農會活期儲蓄存款存摺、託收票據銷帳登記表、中國信託商
    業銀行股份有限公司支票存款開戶申請書（兼往來約定書）
    、歷史交易查詢報表等影本為證，惟稽之該等文書紀錄，僅
    能證明訴外人即被告之子俊榮有開立支票或轉帳匯款予原
    告之事實，且參以證人俊榮於本院審理時證稱：江珀鈞開
    始經營黃金帝國地上一樓遊藝場時，我有開始借江珀鈞票，
    是支付給原告租金等語（見本院100年度訴字第244號卷第99
    頁背面至第100頁正面），其所證借票予訴外人江珀鈞，用
    以支付訴外人江珀鈞向原告承租系爭建物地上一樓之租金等
    情，在客觀上非無可能，況被告亦非黃金電子遊藝場之登記
    負責人，業如前述，是斷難以證人俊榮開立支票或轉帳匯
    款予原告，即遽認係代被告支付租金予原告。
  3.原告另提出訴外人俊榮於96年1月6日，以其經營之盈科數
    碼科技有限公司名義開立票面金額21,666元、帳號00000000
    0000號、票號CA0000000號之支票1紙；訴外人俊榮於98年
    8月20日開立、被告背書之票面金額50,000元、帳號0000000
    00000號、票號CA0000000號之支票1紙等件為證（見本院100
    年度訴字第224號卷第155頁至第158頁），主張被告有支付
    系爭建物地上一樓租金之事實，足見被告確為系爭建物地上
    一樓之承租人云云。然被告否認該等支票與系爭建物地上一
    樓有關，稽之該等支票紀錄，僅能證明訴外人即被告之子
    俊榮有開立支票予原告，及其中1張支票並經由被告背書之
    事實，然訴外人俊榮開立票據、被告背書予原告之原因諸
    多，非僅止於一端，況上開2紙支票之票面金額分別為21,66
    6元、50,000元，與原告主張88年中旬兩造約定每年租金130
    ,000元之數額不符，是否確係支付予原告租金，即屬可疑，
    而原告迄未能舉證以實其說，故尚不得僅以其中1紙支票業
    經被告背書，即遽認系爭建物地上一樓必為被告所承租。
  4.準此，依卷內現有證據，尚難認定兩造間租賃契約之租賃標
    的物範圍，除地下一樓外，尚有包括系爭建物地上一樓（即
    地上一樓2個攤位及10個機械式停車位）。
  (三)倘兩造未於88年12月31日合意終止租賃契約，則原告主張被
    告應給付自95年起至99年止積欠之租金650,000元租金，及
    自支付命令送達翌日起至清償日止，按年利率5％計算之利
    息，是否有理由？
  1.按出租人除應以合於所約定使用、收益之租賃物交付承租人
    外，並應於租賃關係存續中保持其合於約定使用、收益之狀
    態，此觀民法第423條規定自明。此項出租人之租賃物保持
    義務與承租人之給付租金義務，具有對價關係。是如出租人
    未於租賃關係存續中保持其合於約定使用、收益之狀態，承
    租人非不得行使同時履行抗辯權而拒絕租金之給付（參照最
    高法院96年臺上字第1415號民事裁判意旨）。
  2.本件被告抗辯：系爭建物地下一樓於921地震後早已因毀損
    ，無從供被告使用，原告未依約履行其修繕義務，被告得主
    張同時履行抗辯權，拒絕租金之給付等語，並提出系爭建物
    地下一樓現場照片4張為證（見本院100年度訴字第224號卷
    第22頁），原告當庭亦不否認上開照片4張之真正（見本院
    100年度訴字第224號卷第170頁）。稽之上開照片4張，系爭
    建物之地下一樓確實有天花板樓板掀起、掉落、樑柱毀損等
    情，且參以證人俊榮於本院審理時證稱：我有聽父親銓
    重說921地震後地下一樓都沒有修繕，地下一樓在89年4、5
    月時，鐵門都已經拉下來，沒有辦進入等語（見本院100年
    度訴字第224號卷第99頁背面至第100頁正面）；證人江珀鈞
    於本院審理時亦證稱：921地震後，系爭建物地下一樓的主
    樑龜裂得很嚴重等語（見本院100年度訴字第224號卷第118
    頁背面、第119頁背面），顯見系爭建物地下一樓確實因921
    大地震，而不能為約定之使用、收益，是揆諸前揭說明，承
    租人即被告自得行使同時履行抗辯權，拒絕給付系爭建物地
    下一樓之租金。從而，原告請求被告支付自95年起至99年止
    之租金650,000元，及自支付命令送達翌日起至清償日止，
    按年利率5％計算之利息，即屬無據。
六、綜上所述，本件原告基於租賃契約之法律關係，請求被告支
    付自95年起至99年止之租金650,000元，及自支付命令送達
    翌日起至清償日止，按年利率5％計算之利息，為無理由，
    應予駁回。
七、本件事實已臻明確，兩造其餘攻擊防禦方法，均與本件判決
    結果不生影響，無一一審究之必要，附此敘明。
八、據上論結，原告之訴為無理由，依民事訴訟法第78條，判決
    如主文。
中    華    民    國    100    年    9    月    15    日
                  民事第一庭      法  官   黃楹榆
以上正本係照原本作成。
如不服本判決，應於送達後20日內，向本院提出上訴狀並表明上
訴理由，如於本判決宣示後送達前提起上訴者，應於判決送達後
10日內補提上訴理由書（須附繕本）。如委任律師提起上訴者，
應一併繳納上訴審裁判費。
中    華    民    國    100    年    9    月    15    日
                                  書記官    彭月美